臺灣高等法院刑事判決　　　　　　　 100年度上訴字第1801號
上　訴　人　　臺灣桃園地方法院檢察署檢察官
被　　　告　　林家偉
　　　　　　　　　　 （另案於法務部矯正署臺北監獄執行中）
　　　　　　　林振文
共　　　同
義務辯護人　　鄭成東律師
上列上訴人因被告等恐嚇取財案件，不服臺灣桃園地方法院98年
度訴字第1020號，中華民國99年11月22日第一審判決（起訴案號
：臺灣桃園地方法院檢察署98年度偵字第6744號、第12960號、
第15895號、第16605號、第18174號、第18406號、第20830號、9
8年度少連偵字第51號、第80號、第102號、第103號），提起上
訴，本院判決如下：
    主  文
上訴駁回。
    理  由
一、公訴意旨略以：被告林家偉、林振文共同基於恐嚇取財之犯
    意聯絡，於民國（下同）97年9月2日，針對在桃園市凱悅KT
    V從事傳播工作（妙齡女子坐檯，陪客飲酒歌唱事業）業者
    佔據地盤恐嚇牟利，要求繳交俗稱保護費之「水費」，由林
    家偉、林振文聚集60餘名成年男子，在凱悅KTV旁之桃園火
    車站前集結展示武力危害通知，足以影響二姊、乾媽、小潔
    、小凱等傳播業者之意思決定自由與行動自由，因而心生畏
    懼，為求經營傳播業，不得不依照林家偉之指示，於每週擇
    某日，以每家傳播業新臺幣（下同）5000元至6000元不等之
    價格，接續3次在前開KTV店，將保護費交給被告林家偉所派
    遣之被告林振文，由被告林振文取得7000元後，將餘款轉交
    給被告林家偉，因認被告林家偉、林振文共同涉犯刑法第34
    6條第1項之恐嚇取財罪嫌云云。
二、證據能力部分：按被告以外之人於審判外之言詞或書面陳述
    ，除法律有規定者外，不得作為證據，刑事訴訟法第159條
    第1項定有明文，此即學理上所稱「傳聞證據排除法則」。
    又被告以外之人於審判外之陳述，雖不符同法第159條之1至
    第159條之4之規定，而經當事人於審判程序同意作為證據，
    法院審酌該言詞陳述或書面陳述作成時之情況，認為適當者
    ，亦得為證據。當事人、代理人或辯護人於法院調查證據時
    ，知有第159條第1項不得為證據之情形，而未於言詞辯論終
    結前聲明異議者，視為有前項之同意，此則據同法第159條
    之5規定甚明。鑒於採用傳聞證據排除法則重要理由之一，
    係因傳聞證據未經當事人之反詰問予以覈實，若當事人願放
    棄對原供述人之反對詰問時，原則上即可承認該傳聞證據之
    證據能力。而揆諸我國刑事訴訟法第159條之5之立法理由，
    除參照前述傳聞證據排除法則之基本法理外，亦參考日本刑
    事訴訟法第326條之立法例，查日本刑事審判實務之運作，
    有關檢察官及被告均同意作為證據之傳聞書面材料或陳述，
    可直接援引該國刑事訴訟法第326條作為傳聞例外之法律依
    據，僅在檢察官與被告或其辯護人不同意之情況下，乃須根
    據其他傳聞例外規定，俾以斟酌該等傳聞書面材料或陳述是
    否具有證據能力，在當事人間無爭執之案件中，傳聞證據基
    本上均可依據前引規定提出於法院使用。據此，我國刑事訴
    訟法第159條之5之適用應可作同上之解釋。公訴人、被告林
    家偉與辯護人就本件判決所引之被告以外之人於審判外之陳
    述，於本院行準備程序時已表示同意有證據能力（本院100
    年7月11日準備程序筆錄第5頁、100年7月26日審判筆錄第2
    頁至第3頁），而被告林振文知有上揭傳聞證據之情形，未
    於言詞辯論終結前聲明異議，本院審酌上開傳聞證據作成時
    之情況，核無違法取證及證明力明顯過低之瑕疵，為證明犯
    罪事實所必要，亦認為以之作為證據為適當，根據上開規定
    及說明，作為本件判決認定被告犯罪事實之被告以外之人於
    審判外陳述是否屬於傳聞之例外，無庸先行考量刑事訴訟法
    第159條之1第2項、第159條之2、第159條之3等規定，得逕
    依同法第159 條之5規定作為證據。
三、按犯罪事實應依證據認定之，無證據不得認定其犯罪事實，
    又不能證明被告犯罪者應諭知無罪之判決，刑事訴訟法第15
    4條第2項及第301條第1項分別定有明文。又刑事訴訟法上所
    謂認定事實之證據，係指足以認定被告確有犯罪行為之積極
    證據而言，該項證據自須適合於被告犯罪事實之認定，始得
    採為斷罪資料；且事實之認定應憑證據，如未發現相當證據
    ，或證據不足以證明，自不能以推測或擬制之方法，以為裁
    判之依據；次按認定不利於被告之事實，須依積極證據，茍
    積極之證據本身存有瑕疵而不足為不利於被告事實之認定，
    即應為有利於被告之認定，更不必有何有利之證據，而此用
    以證明犯罪事實之證據，猶須於通常一般人均不至於有所懷
    疑，堪予確信其已臻真實者，始得據以為有罪之認定，倘其
    證明尚未達到此一程度，而有合理性之懷疑存在，致使無從
    為有罪之確信時，即應為無罪之判決；最高法院82年度臺上
    字第163號著有判決、同院76年度臺上字第4986號、30年度
    上字第816號及最高法院29年上字第3105號、40年臺上字第8
    6號亦分別著有判例可資參照。易言之，公訴案件犯罪證據
    之蒐集及提起公訴後，對犯罪事實之舉證責任及指出證明之
    方法，均屬公訴人之職責，原則上法院僅於當事人之主張及
    舉證責任範圍內進行調查證據，其經法定程序調查證據之結
    果，認已足以證明犯罪事實時，始得為犯罪事實之認定。若
    其為訴訟上之證明，於通常一般人仍有合理之懷疑存在，尚
    未達於可確其真實之程度者，在該合理懷疑尚未剔除前，自
    不能為有罪之認定。法院不得以偵查機關關於某種犯罪之調
    查不易，即放棄上開原則之堅持，致有違背刑事訴訟無罪推
    定及嚴格證明之原則，其理甚明，最高法院94年度臺上字第
    2033號判決同此意見。
四、公訴意旨認為被告林家偉、林振文涉犯上開罪嫌，無非係以
    被告林家偉、林振文之供述（98年度偵字第6744號A4卷第31
    頁至第32頁、第170頁至第171頁、第188頁至第189頁、第21
    7頁、98年度偵字第6744號A5卷第94頁至第95頁、98年度偵
    字第6744號A1卷第19頁），及其等所使用行動電話通訊監察
    譯文等，為其主要論據。
五、訊據被告林家偉、林振文固坦承於97年9月間在凱悅KTV向二
    姐、乾媽、小潔、小凱等傳播業者收取上揭保護費3次，且
    曾於97年9月2日在桃園火車站前集結眾人等情，惟堅決否認
    有何恐嚇取財犯行，被告2人並辯稱：原本向凱悅KTV等之傳
    播業者收取保護費之黑人家族成員欺負傳播業者旗下的小姐
    ，上開傳播業者不願讓黑人家族繼續收保護費，於是請伊等
    幫忙處理，才交水費給伊等；而在桃園火車站前集結眾人的
    目的只是要向黑人家族展示實力而已，並非恫嚇傳播業者等
    語（98年度偵字第6744號A1卷第19頁、第20頁、第196頁反
    面、98年度偵字第6744號A4卷第29頁至第32頁、第164頁、
    第170頁、第171頁、第188頁、第217頁、98年度偵字第6744
    號卷五A5卷第94頁至第95頁，原審卷二第164頁、卷三第280
    頁、卷八第62頁至第66頁、第68頁）。被告林家偉於本院審
    理時則辯稱：伊與傳播業者喝酒認識，傳播業者有事情就會
    打電話要伊幫忙，幫忙後他們就請伊喝酒，喝了幾次之後，
    伊認為很麻煩，傳播業者就給伊錢請伊幫忙，伊幫了3次之
    後，因為他們的事情很多，伊覺得很累，所以就跟傳播業者
    說不要做了等語（本院100年7月11日準備程序筆錄第2頁、
    100年7月26日審判筆錄第2頁）。
（一）經查，被告林家偉、林振文始終供稱：前揭向凱悅KTV 傳
      播業者收取3次保護費之目的，是因原本收取保護費之黑
      人家族欺負業者之小姐，業者乃轉而要求被告林家偉、林
      振文代為解決小姐、客人之問題，因而支付保護費，被告
      2人為恐先前收取保護費之黑人家族前來滋事，故於桃園
      火車站前集結眾多人力，以顯實力等情（98年度偵字第67
      44號A1卷第19頁、第20頁、第196頁反面、98年度偵字第6
      744號A4卷第29頁至第32頁、第164頁、第170頁、第171頁
      、第188頁、第217頁、98年度偵字第6744號A5卷第94頁至
      第95頁，原審卷二第164頁、卷三第280頁、原審卷八第68
      頁），彼此互核一致。證人即被告林振文復於原審到庭證
      稱：97年9月間，受被告林家偉指示向傳播業者收取保護
      費，傳播業者有事情時，伊等要幫忙處理。本來保護費是
      黑人家族收取，但因黑人家族成員強押業者的傳播小姐，
      於是傳播業者轉而將保護費交給伊與被告林家偉，97年9
      月2日與被告林家偉等在桃園市凱悅KTV附近的火車站聚集
      6、70人，好像是正義會人員開會，討論收保護費之事，
      是怕黑人家族成員來鬧事等語（原審卷八第62頁至第63頁
      ）。又被告林家偉於檢察官訊問時供稱：伊對凱悅KTV傳
      播業者的老闆說，若以後有問題，伊可以處理，他們可以
      把保護費交給伊，因為伊和老闆認識很久了，若是客人鬧
      事或是小姐有事情，伊會過去處理，凱悅KTV的傳播業者
      不會懼怕伊，伊只是說會幫他們處理問題等語（98年度偵
      字第6744號A4卷第31頁）；於原審及本院供稱：因為伊常
      去凱悅KTV喝酒，因而結識在凱悅KTV內的傳播公司的老闆
      ，傳播公司的老闆他們會打電話告訴伊小姐有時喝酒硬被
      客人帶走，叫伊過去幫忙，伊就過去幫忙擺平事情，剛開
      始純粹是朋友之間幫忙，後來們說乾脆付費請伊幫忙擺平
      事情等語（見原審卷三第280頁、本院100年7月11日準備
      程序筆錄第2頁、100年7月26日審判程序筆錄第2頁、第3
      頁、第4頁）；並一再供稱：那天伊等在桃園火車站聚集
      ，是因為凱悅KTV的小姐被黑人家族的人脫衣服打，因為
      伊常去凱悅KTV喝酒，認識傳播業者，業者請伊幫忙，才
      交保護費給伊，後來因事情多，收了3次以後，伊就叫林
      振文不要再收了等語（原審卷八第66頁、本院100年7月26
      日審判程序筆錄第4頁、第5頁），核與被告林振文所稱：
      原先凱悅KTV是黑人家族的地盤，林家偉要伊找人展示勢
      力，是怕以前收保護費的的那些人來亂，因為業者的小姐
      怕黑人家族的人，小姐不敢來上班，伊與林家偉收業者的
      保護費就是在有事情的時候，要幫業者處理等語相合（98
      年度偵字第6744號A4卷第188頁、原審卷二第164頁，卷八
      第63頁反面），則被告林家偉、林振文主觀上既以為傳播
      業者處理事務為收取保護費之對價，自難逕以被告2人收
      取保護費即認其等有何不法所有之意圖。況且，被告2人
      未對傳播業者施以不法惡害之通知，而令其等心生畏懼者
      ，係黑人家族成員，則傳播業者交付被告2人保護費，自
      非因被告2人有何恐嚇行為所致。故被告2人所為，尚與恐
      嚇取財之構成要件有間，
（二）又查，被告林家偉以0000000000號行動電話，於97年8月
      25 日凌晨0時23分26秒，與被告林振文使用之0000000000
      號行動電話通話內容有：「A（林家偉）：我說凱悅的事
      情」、「B（林振文）：凱悅」、「A：水錢（意指保護費
      ）我要收」、「B：哦」、「A：哭夭，我當做我在講什麼
      ，我又沒在賺女人錢啦」、「B：傳播我就不要管」、「A
      ：我就不管傳播，現在是凱悅我們要收水錢（意指保護費
      ）」、「B：哦，你在那」，此有通訊監察譯文在卷可稽
      （98年度少連偵字第51號B4卷第142頁反面至第143頁），
      且有被告林家偉、林振文前揭自白向傳播業者收取保護費
      可佐，足見被告林家偉、林振文向凱悅KTV之傳播業者收
      保護費無疑。然就上開被告林家偉與林振文之間通訊監察
      譯文內容以觀，僅其2人談及要向凱悅KTV業者收保護費事
      宜，並無被告2人以何不法惡害通知傳播業者二姐等人，
      使傳播業者因而心生畏懼而交付保護費之情；亦無被告2
      人向二姊、乾媽、小潔、小凱傳播業者恫嚇之通訊監察譯
      文等資料，尚不足以認定被告2人向二姊、乾媽、小潔、
      小凱等傳播業者恐嚇取財。
（三）再查，檢察官所指遭被告林家偉、林振文恐嚇而收取保護
      費之綽號二姐、乾媽、小潔、小凱等傳播業者之真實姓名
      為何？是否遭被告林家偉、林振文以集結眾人及其他恐嚇
      方式，而心生畏懼，致交付保護費與被告林家偉、林振文
      ，尚缺乏二姐、乾媽、小潔、小凱出面指證或其他積極證
      據可佐；復以檢察官指稱：被告林家偉、林振文於97年9
      月2日在凱悅KTV附近火車站集結60餘人，係向二姐等傳播
      業者展示武力為危害通知，此據被告2人否認在卷，亦無
      證據可佐。是無從以被告2人自承收取保護費及集結眾人
      展示實力等上情，進而認定為對二姊、乾媽、小潔、小凱
      等傳播業者有何恐嚇取財行為。
六、綜上所述，檢察官所舉證據，既不足證明被告林家偉、林振
    文有何公訴意旨所指恐嚇取財犯行而使法院得有罪之確信，
    此外復查無他積極證據足資證明被告林家偉、林振文有何前
    揭犯行，即屬不能證明被告2人犯罪，依上說明，自應諭知
    被告2人均無罪之判決。
七、原審以不能證明被告2人犯罪，依前揭之說明，對被告2人為
    無罪判決之諭知，即無不合。檢察官上訴意旨略以：被告林
    家偉、林振文於警詢、偵查中所為供述，足見被告林家偉、
    林振文均不否認曾以小南門幫之名義向凱悅KTV之傳播業者
    收取俗稱水費之保護費，可見確有該等傳播業者存在；且被
    告2人確於桃園火車站旁集結眾人展示武力，衡諸常情，一
    般業者若非因為恐懼幫派份子鬧事影響營業及員工安全，當
    不致捨棄雇用保全人員或向轄區警員求援之合法途徑，並交
    付保護費予幫派份子以求保護之理，實不宜因業者懼怕而不
    敢出面作證指認，即遽認無相關業者存在或未致人心畏懼之
    情形，原審未審酌及此，難認允當，爰請求撤銷原判決云云
    。惟查，被告林家偉、林振文雖有集結眾人等情，但目的非
    在恐嚇凱悅KTV之傳播業者，而係向黑人家族成員展示實力
    ，業據被告2人供證在卷；又倘被告林家偉、林振文對傳播
    業者二姐等人施以恐嚇行為，致其等心生畏懼而交付保護費
    ，何以未見有任何業者報警處理或出面指證被告2人恐嚇取
    財犯行？益見被告林家偉、林振文所辯：幫忙處理傳播業者
    與客人糾紛等事務作為收取保護費之對價等詞可採，故難逕
    認被告2人有何不法所有之意圖；再者，若被告2人果有恐嚇
    取財犯行，何以被告2人均陳稱：僅收取過3或4次保護費而
    不繼續向傳播業者收取？（98年度偵字第6744號A4卷第217
    頁、98年度偵字第6744號A5卷第94頁至第95頁、原審卷八第
    62頁反面、第66頁），足見被告林家偉陳稱其幫了3次之後
    ，因為他們的事情很多，其覺得很累，所以就跟他們說不要
    做了等情，堪可採信，故無從遽以被告林家偉、林振文收取
    保護費而認定其2人有何恐嚇取財犯行可言。第按刑事訴訟
    法第161條第1項規定：檢察官就被告犯罪事實，應負舉證責
    任，並指出證明之方法。對於其所訴之被告犯罪事實，應負
    提出證據及說服之實質舉證責任，倘所提出之證據，不足為
    被告有罪之積極證明，或其闡明之證明方法，無從說服法官
    以形成被告有罪之心證，基於無罪推定之原則，自應為被告
    無罪判決之諭知。而證據之取捨與證據之證明力如何，均屬
    法院得自由裁量、判斷之職權，茍其此項裁量、判斷，並不
    悖乎通常一般人日常生活經驗之定則或論理法則，又於判決
    內論敘其何以作此判斷之心證理由者，即不得任意指摘其為
    違法。茲原判決已詳敘就卷內證據調查之結果，而為綜合判
    斷、取捨，認不足證明被告2人確有公訴人所指訴之犯行，
    其得心證的理由已說明甚詳，且所為論斷從形式上觀察，亦
    難認有違背經驗法則、論理法則，或有其他違背法令之情形
    ，自不容任意指為違法。公訴人提起上訴，仍執陳詞以被告
    2人確有恐嚇取財犯行而為爭執，復未提出其他積極事證證
    明被告2人確有何實施恐嚇取財之行為，漫指原判決不當，
    尚無可取。從而，原審為被告2人無罪之判決，尚屬允當，
    可以維持，上訴為無理由，應予駁回。
八、本件被告林振文經合法傳喚，無正當理由不到庭，爰不待其
    到庭陳述，逕為一造辯論判決。
據上論斷，應依刑事訴訟法第368條、第371條，判決如主文。
本案經檢察官劉異海到庭執行職務。
中　　華　　民　　國　　100　　年　　8　　 月　　23　　日
　　　　　　　　　刑事第十庭   審判長法　官  宋  祺
　　　　　　　　　　　　　　　　　   法　官  林孟宜
　　　　　　　 　 　　　　　　　　　 法　官  高玉舜
以上正本證明與原本無異。
不得上訴。
                                     書記官  許雅淩
中　　華　　民　　國　  100　　年　　8 　　月　　23　　日
